臺灣高等法院臺南分院刑事判決　　　　　　 九十一年度上訴字第三四九號　　 Ｃ
　　　上　訴　人　臺灣臺南地方法院檢署檢察官
　　　上　訴　人
　　　即　被　告　戊　○　○
　　　選任辯護人　黃　溫　信　律師
　　　被　　　告　乙　○　○
　　　指定辯護人　本院公設辯護人　庚　○　○
右上訴人因被告等殺人未遂等案件，不服臺灣臺南地方法院九十年度訴字第八八六號
中華民國九十一年一月二十二日第一審判決（起訴案號：臺灣臺南地方法院檢察署九
十年度偵字第六五四四、第六五七九號），提起上訴，本院判決如左：
      主      文
原判決關於殺人未遂部分撤銷。
戊○○、乙○○共同傷害人之身體，戊○○處有期徒刑貳年，乙○○處有期徒刑壹年
陸月。
其他上訴駁回。
      事      實
一、戊○○（綽號「三歲」）、乙○○、甲○○（綽號「阿川」）與丙○○均為朋友
    關係，惟甲○○與丙○○因故發生嫌隙，甲○○意圖尋仇洩憤，乃邀同乙○○、
    戊○○，準備教訓丙○○，戊○○旋透過不知情之丁○○約丙○○見面，丙○○
    遂於民國（下同）九十年五月十二日凌晨零時許，駕駛其所有ＹＳ─○○八一號
    自小客車，載同黃雅玲、高建平、己○○、謝佳芬、林俊男等人，依約前往臺南
    市○區○○街與正德街交岔路口，甲○○、梁欽銘、乙○○見丙○○到達後，甲○○即基於殺人之不確定故意，手持鐵管朝丙○○之頭部猛力擊打，戊○○、乙○○則基於出手教訓之最初犯意，另共同基於傷害之犯意聯絡，分別徒手毆打丙○○之頭部、臉部、腹部，或以腳踹踢等方式，一同圍毆丙○○，致丙○○因此
    受有頭部外傷、顱骨骨折併顱內出血及右耳內傷之傷害。嗣丙○○因傷勢嚴重，
    血流不止，乙○○見事態嚴重，始出手阻止，並駕駛前開丙○○所有之自小客車
    ，與戊○○一同將丙○○載至省立臺南醫院送醫急診，丙○○經緊急救治後，始
    倖免於難。
二、案經丙○○訴由臺南市警察局第四分局報請臺灣臺南地方法院檢察署檢察官偵查
    起訴。
      理      由
壹、有罪部分：
一、訊據上訴人即被告戊○○對於右揭時地，曾透過不知情之丁○○約丙○○見面乙
    情固所坦承，惟與被告乙○○均矢口否認涉有前開共同傷害丙○○之情事，被告
    戊○○辯稱：伊沒有持鐵管毆打丙○○之頭部，沒以石頭砸丙○○的車，也沒有
    打人，是「阿川」拿鐵棍打丙○○的頭云云。被告乙○○則辯稱：伊沒有打人，
    也沒叫丙○○不能報警，案發當時伊看到戊○○與丙○○扭打一起，丙○○已經
    被打頭破血流，當時伊本來用手要將他們撥開，因為撥不開才以腳踹丙○○後，
    始將戊○○與丙○○撥開云云。
二、惟查：
    (一)被告戊○○、乙○○於右揭時地，共同傷害告訴人丙○○，致丙○○受有頭部
      外傷、顱骨骨折、併顱內出血等傷害等情，業據被告戊○○於警訊中供述：綽
      號「阿川」男子（即甲○○）拿鐵管毆打丙○○頭部，伊和乙○○以拳頭、腳
      毆打被害人丙○○，伊朝被害人候憶霖頭、臉部、腹部打擊，伊看乙○○出手
      也跟著毆打被害人；伊有毆打丙○○，是丙○○從車上拿鐵管下來，被「阿川
      」搶了以後，「阿川」拿鐵管打丙○○，乙○○用手、腳打丙○○；伊和乙○○只有用手、腳打丙○○而已，伊沒有拿鐵棍打丙○○，是丙○○拿鐵棍出來
      ，「阿川」將鐵棍搶起來，「阿川」拿鐵棍打丙○○的頭，‧‧‧磚頭是伊拿
      的，但不是打丙○○之身體，是用來丟車子等語（見九十年偵字第六五七九號
      卷第二頁背面至第三頁、原審卷第三二頁、第三三頁、第四八頁）。被告乙○○於警訊、偵查中迭次自承：伊和戊○○以拳頭、腳毆打被害人丙○○，伊朝
      丙○○腹部打，‧‧‧伊看見綽號「阿川」（即甲○○）的男子出手，伊也跟
      著毆打被害人（見警卷第三頁至第四頁）；是綽號「阿川」的男子（即甲○○
      ）提議要打丙○○，伊只有徒手打三下，「阿川」有持鐵管打丙○○的頭，戊○○則對丙○○拳打腳踢，確實是伊等三人打丙○○，「阿川」先出手，伊看
      大家出手才出手（見九十年度偵字第六五四四號偵查卷）；當天丙○○從車上
      取出鐵管，後來被「川仔」（即甲○○）搶走，「川仔」就以鐵管打丙○○之
      頭部，伊看「川仔」搶過鐵管時，伊才跑過去，用手打丙○○的腹部，伊過去
      打丙○○之腹部時，「川仔」過來把伊推開，隨即用鐵管打丙○○之頭部，伊
      看「川仔」打了三、四下，怕出人命，才過去阻止（見原審九十年聲羈字第一
      六九號卷）；伊有毆打丙○○，事實是「阿川」與丙○○有口角，「阿川」提
      議邀伊與戊○○去找丙○○，丙○○下車拿鐵管，鐵管被「阿川」搶去，「阿
      川」拿鐵管打丙○○，戊○○與伊用手打丙○○之頭部與腹部，丙○○頭部流
      血，是「阿川」打的，伊確實有用腳踹丙○○，是在丙○○坐在車內時踹丙○○的（見原審卷第十二頁、第四八頁）等語。核與被害人丙○○於警訊中及原
      審審理時指述：戊○○、乙○○共同毆打伊，‧‧‧伊可以確定其中有戊○○
      、乙○○及綽號「川」的男子（即甲○○）；乙○○以腳踹伊胸部等語（見警
      卷第七頁至第八頁、原審卷第三九頁），及證人丁○○於警訊中所證稱：渠通
      知「三歲」（即戊○○）說「空成」（即丙○○）人已經到了，不料「三歲」
      便與三名男子，其中一人為乙○○，衝下樓朝「空成」猛打；共有三人行兇，
      （經指認）是戊○○無誤等語（見警卷第九頁至第十二頁），及證人己○○於
      警訊中所陳稱：丙○○遭乙○○、綽號「三歲」之男子（即戊○○），以及不
      詳男子三人圍毆，（當場指認）是乙○○、戊○○無誤，戊○○有動手毆打「
      空成」等語（見警卷第十三頁至第十五頁），情節均屬一致，並有行政院衛生
      署臺南醫院診斷證明書一紙附卷足稽，則被告戊○○、丙○○確因甲○○之邀
      約，共同以傷害之意思出手毆打、腳踹踢丙○○之頭部、臉部、腹部等方式，
      毆傷丙○○，致丙○○受有前述頭部外傷等傷勢，應堪信為真實。
    (二)告訴人丙○○嗣於本院審理時雖指述：戊○○拿鐵管打伊，伊昏倒，爬不起來
      ，戊○○一直以鐵棍打伊；乙○○過來以腳擋住伊的身體，所以被別人誤會打
      伊，乙○○要將伊弄開，被人誤會打伊，戊○○用鐵棍打伊云云，然查，告訴
      人丙○○於原審審理時指稱：伊與被告間應無什麼問題（無嫌隙），至於當時
      是誰打伊，由於當時天色昏暗，伊不知道，至於戊○○有沒有打伊的頭，伊也
      不清楚等語，則告訴人迭次陳述並不一致，多所歧異。然共同被告乙○○屢次
      陳稱：鐵管係丙○○從車上取出，被「阿川」搶去；丙○○從車上取出鐵管，
      後來被「川仔」（即甲○○）搶走，「川仔」就以鐵管打丙○○；丙○○下車
      拿鐵管，鐵管被「阿川」搶去，「阿川」拿鐵管打丙○○，戊○○與伊徒手打
      丙○○之頭部與腹部，丙○○頭部流血，是「阿川」打的等語（見九十年度偵
      字第六五四四號偵查卷、原審卷第十二頁、第四八頁），則與告訴人丙○○陳
      稱：伊車上有鐵棍，放在後車廂；鐵棍是伊原本放在車上的等語（見本院卷九
      十一年五月三日訊問筆錄、原審卷第三九頁）情節相符，足見告訴人丙○○嗣
      於本院調查時所稱，或與真實有悖，或為迴護之詞，均不足採為對被告戊○○
      不利及對被告乙○○有利之證據。
    (三)又證人丁○○雖稱：伊等一到現場之後，戊○○就拿鐵棍打丙○○的頭部，戊○○當時一直打丙○○的頭部，丙○○當場血流如注，乙○○看到之後，先用
      手將戊○○、丙○○兩人撥開，但撥不開才用腳踹丙○○，才將兩人撥開，鐵
      棍好像是戊○○他們拿過來的，並不是從丙○○車上拿的，至於「阿川」（即
      甲○○）當時有沒有在場，渠就不清楚了，因為渠不認識，所以沒注意云云，
      惟此與告訴人丙○○及被告乙○○所稱：鐵管乃告訴人丙○○放置車上乙節不
      符，況案外人甲○○亦牽涉本案，證人丁○○竟僅因其等不相識、未為注意為
      由，甚對甲○○在場與否亦不知情，則難希冀其能分辨以鐵棍毆打告訴人丙○○頭部者，究係甲○○抑或戊○○所為。至證人己○○雖稱：九十年五月十二
      日凌晨時，渠等在高建平家附近，接到電話說有人找丙○○，渠被丙○○載到
      案發現場，渠等下車要進去朋友家，要坐電梯的時候，戊○○就衝出來了，渠
      有看到戊○○拿一支好像鐵棍的東西打丙○○的頭部，雖然丙○○的頭部已經
      流血了，戊○○還是一直打，當時還另有一個人拿刀與戊○○一起猛砍丙○○
      ，渠與乙○○一起勸架，後來乙○○載丙○○離開，渠沒看見乙○○有打丙○○，只看見「阿川」、戊○○都拿東西打他頭，渠不認識「阿川」云云，然此
      亦與前開被告乙○○、戊○○所陳情節不符，並徵諸證人丁○○、己○○斯時
      雖於現場，然當時情況混亂，證人丁○○、己○○對案外人甲○○均不認識，
      而猝遭此事衡諸常情當求自保避禍，亦難期證人所言較親歷此事之被告戊○○
      、乙○○等所陳更為詳實，則其等此部分證詞，即難憑採。
    (四)按殺人與傷害人致死之區別，應以有無殺意為斷，其受傷之多寡，及是否為致
      命部位，有時雖可藉為認定有無殺意之心證，究不能據為絕對標準。（最高法
      院十八年上字第一三○號判例意旨參照）查本案被告戊○○、乙○○係以手毆
      打、腳踹踢等方式圍毆丙○○之頭部、臉部、腹部，非如案外人甲○○係以拿
      鐵管毆打丙○○頭部方式為之，且徵諸被告戊○○、乙○○與告訴人丙○○間
      素無仇恨嫌隙，僅因甲○○與丙○○因故發生齟齬，基於其等與甲○○之情誼
      ，答應一同前去教訓丙○○，衡情應認被告戊○○、乙○○有傷害之故意，而
      難認被告等因此即萌殺人之故意，況告訴人受傷之部位，乃屬頭部外傷、顱骨
      骨折併顱內出血及右耳內傷等頭部之傷害，按頭部、胸部、腹部乃屬人之身體
      重要器官，如逕以硬器毆擊或大力毆打，可能因而造成人之死亡結果，固應為
      一般成年有智識之人應有之常識，然就被告戊○○、乙○○和案外人甲○○等
      前述毆擊告訴人之方式以觀，應認被告所為前開傷害犯行，相較於案外人甲○○以鐵棍毆打之行為不同，應非告訴人受有前述頭部致命傷害之重要因素，且
      若被告戊○○、乙○○等真有置告訴人於死之殺人故意，豈有費心再將告訴人
      送醫急救，確保告訴人之生命之理，益徵被告顯係基於傷害之故意，而非基於
      殺人之故意甚明。本案事證明確，被告等傷害犯行洵堪認定，均應依法論科。
三、核被告戊○○、乙○○所為，均犯刑法第二百七十七條第一項之傷害罪，公訴人
    以被告戊○○、乙○○係犯同法第二百七十一條第二項、第一項之殺人未遂罪起
    訴，自有未合，起訴法條，應予變更。又被告二人就前開傷害之犯行，有犯意之
    聯絡及行為分擔，為共同正犯（至公訴人認另有不詳姓名之成年人參與乙節，惟
    依卷內證據並無法為積極證明，併予明）。原審予以被告等論科，固非無見。
    但查，原認被告戊○○犯刑法第二百七十一條第二項、第一項之殺人未遂罪，及
    諭知被告乙○○無罪，均有未洽。被告戊○○上訴，否認犯罪雖無理由，然檢察
    官上訴認被告乙○○殺人未遂部分縱使無罪，亦應論以傷害罪，則有理由，原判
    決既有可議，即應由本院予以撤銷改判。爰審酌被告等犯罪之動機乃因年輕氣盛
    、血氣方剛，聽聞他人細故，好勇鬥狠、其手段、對被害人身體及精神上所造成
    傷害非輕，其所生暴戾之氣對社會善良風俗之危害亦鉅、且於犯罪後迄未與被害
    人和解，先坦認犯行，然嗣於審理中卻猶言矯飾，態度欠佳等一切情狀，分別量
    處如主文第二項所示之刑，以資懲儆。又前開鐵棍，既未扣案，又非被告戊○○
    犯罪所用之物，爰不另為沒收之宣告。
貳、無罪部分：
一、公訴意旨另以：被告戊○○與丙○○原有嫌隙，戊○○意圖尋仇洩憤，乃透過不
    知情之高建平約丙○○見面，丙○○遂依約定，於九十年五月十二日凌晨零時許
    ，駕車前往台南市○區○○街與正德街交岔路口，梁欽銘、乙○○與綽號「阿川
    」之不詳年籍男子（即甲○○），見丙○○到場後，由「阿川」手持鐵管，戊○○、乙○○及其餘不詳男子，則分別以拳毆、腳踢及磚塊毆打之方式，共同毆打
    丙○○之頭部，致丙○○受有頭部外傷、顱骨骨折併顱內出血及右耳內傷之傷害
    ，乙○○、戊○○等人見丙○○受有上開重傷後，不但不將其送醫治療，竟強押
    丙○○進入乙○○所駕駛車號ＹＳ─○○八一號自小客車內，由乙○○駕駛，戊○○、綽號「阿川」等人控制丙○○，共同剝奪丙○○的行動自由，並將丙○○
    載至台南市○區○○路四段十六巷三九弄六號乙○○之住處，再強灌丙○○喝酒
    ，且恫嚇丙○○如警方詢問，須自稱係遭飆車族傷害云云，嗣因丙○○傷勢嚴重
    ，流血不止，嗣乙○○見事態嚴重，始以其自小客車將丙○○載至署立臺南醫院
    急診，因認被告乙○○、戊○○另行共同涉犯刑法第三百零二條第一項之剝奪行
    動罪云云（起訴書誤引刑法第三百零四條）。
二、按犯罪事實應依證據認定之，無證據不得推定其犯罪事實；又不能證明被告犯罪
    或其行為不罰者，應諭知無罪之判決，刑事訴訟法第一百五十四條、第三百零一
    條第一項分別定有明文。而事實之認定，應憑證據，如未能發現相當證據，或證
    據不足以證明，自不能以推測或擬制之方法，為裁判基礎；又認定犯罪事實，所
    憑之證據，無論直接或間接證據，其為訴訟上之證明，須於通常一般之人均不致
    有所懷疑，而得確信其為真實之程序者，始得據之為有罪之認定，倘其證明尚未
    達到此一程度，而有合理性懷疑之存在時，即無從為有罪之認定。（最高法院四
    十年臺上字第八六號、同院七十六年臺上字第四九八六號著有判例意旨參照）再
    按被告之自白，不得作為有罪判決之唯一證據，仍應調查其他必要之證據，以察
    其是否與事實相符，刑事訴訟法第一百五十六條第二項定有明文。而共同被告不
    利於己之陳述，固得採為其他共同被告犯罪之證據，惟此項不利之陳述，需無瑕
    疵可指，而就其他方面調查，又與事實相符，始得採為其他共同被告犯罪事實之
    認定。（最高法院四十六年臺上字第四一九號、同院三十一年上字第二四二三號
    判例意旨參照）。
三、公訴人認被告乙○○、戊○○涉有前開犯行，無非以被告乙○○在警訊中所自承
    ：伊將被害人載至家中並強迫喝臺灣啤酒云云為據。惟訊之被告乙○○、戊○○
    均堅決否認有於右揭時地為妨害自由犯行，被告乙○○辯稱：伊沒有打人，也沒
    叫丙○○不能報警，事後伊固有開車載丙○○到伊住處，但那是為了回家拿錢準
    備送侯億霖就醫，因為當時伊身上沒有錢，在家裡拿了新台幣（下同）二千元後
    ，伊有在家稍停頓，從冰箱拿一瓶啤酒喝，並問丙○○要不要喝，丙○○說不要
    ，並非強灌侯億霖喝酒，然後伊就開車載丙○○到台南醫院急診，並先繳了二千
    元的醫藥費，伊係回家拿錢，因沒人會開車，只有伊會，伊要回家拿錢才能去醫
    院；後來到了醫院，丙○○的醫藥費要八千多元，伊身上只帶了二千多元，就打
    電話給丙○○的母親，把車放在醫院附近就走了，伊沒有妨害丙○○自由等語。
    被告戊○○辯稱：伊等沒錢可以送丙○○去醫院，先去乙○○家拿錢等語。
四、經查，被害人丙○○陳稱：案發後伊已經頭破血流，乙○○有沒有在家裡強灌伊
    喝酒，伊不知道；‧‧‧乙○○向家人要錢送伊去醫院，在車上伊有聽到乙○○
    說要送伊去醫院，伊聽到有人說如果報警伊會很難看，但伊知道不是乙○○說的
    ；乙○○、戊○○看伊只有頭流血，就要伊喝酒，後來伊在乙○○家吐血，即送
    伊去醫院等語。（見本院九十一年四月十八日、五月三日筆錄）證人丁○○亦證
    稱：丙○○一直流血，乙○○將之送醫等語。（見本院九十一年五月二日筆錄）
    是被害人丙○○受傷後，被告乙○○、戊○○固然有將被害人以自小客車載到乙○○住處，然其目的既是為了回家拿錢，供丙○○作為醫藥費之用，則難認此部
    分有妨害自由之行為，是被告乙○○、戊○○前開所辯，洵堪採信。此外，復查
    無其他證據足認被告等二人涉犯公訴人所指之此部分妨害自由犯行，不能證明被
    告此部分犯罪，自應予無罪之諭知。原判決就被告戊○○、乙○○涉犯妨害自由
    部分，依法宣告被告乙○○、戊○○無罪之諭知，經核並無不合，公訴人上訴意
    旨仍執前詞，以被告二人開他人車輛，卻將丙○○載至乙○○家中，無故稽延送
    醫時間，還問告訴人是否要喝酒，不合常情為由執以上訴，即無理由，應予駁回
    。
據上論結，應依刑事訴訟法第三百六十八條、第三百六十九條第一項前段、第三百六
十四條、第三百條、第二百九十九條第一項前段，刑法第二十八條、第二百七十七條
第一項、罰金罰鍰提高標準條例第一條，判決如主文。
本案經檢察官曾銘芳到庭執行職務。
中    華    民    國      九十一      年      六      月      十三      日
                                  臺灣高等法院臺南分院刑事第三庭
                                      審判長法官  黃    崑    宗
                                            法官  莊    俊    華
                                            法官  林    勝    木
右正本證明與原本無異。
檢察官如不服本判決，應於判決送達後十日內向本院提出上訴書。
被告不得上訴。
                                      法院書記官  吳    秋    賢
中    華    民    國      九十一      年      六      月      十三      日
附錄法條：
刑法第二百七十七條：傷害人之身體或健康者，處三年以下有期徒刑、拘役或一千元
                    以下罰金。犯前項之罪因而致人於死者，處無期徒刑或七年以
                    上有期徒刑；致重傷者，處三年以上十年以下有期徒刑。
